臺灣高等法院花蓮分院民事判決　　　　　94年度上易字第37號
上　訴　人　景淵觀光旅館事業股份有限公司
法定代理人　戊○○
訴訟代理人　鍾年展律師
被上訴人　　民國不動產經紀股份有限公司
法定代理人　丁○○
訴訟代理人　己○○
當事人間請求給付居間報酬事件，上訴人對於中華民國94年6月
30日第一審判決提起上訴，本院於94年10月18日言詞辯論終結，
判決如下：
    主  文
原判決關於命上訴人給付超過新台幣捌拾柒萬元及其利息部分，
暨訴訟費用之裁判均廢棄。
上開廢棄部分，被上訴人在第一審之訴駁回。
其餘上訴駁回。
第一、二審訴訟費用由上訴人負擔三分之二，餘由被上訴人負擔
。
    事實及理由
壹、兩造爭執要旨：
一、被上訴人主張：上訴人於民國（下同）93年6月23日與伊簽
    訂委託銷售契約，委由伊代為出售上訴人所有坐落花蓮市○
    ○段121、121之1地號土地及其上1755建號，門牌號碼為花
    蓮市○○街46之1號地上建物（下稱系爭土地及建物），委
    託銷售價格為新台幣（下同）7千萬元，委託銷售期間自93
    年6月26日起至94年1月1日止。嗣上訴人向伊詐稱就系爭土
    地及建物「欲與其他同行合作繼續經營」，請求以給付12
    萬元予伊為補償，終止本件委託銷售契約，致伊陷於錯誤，
    而於93年8月26日同意終止本件委託銷售契約。詎上訴人竟
    於93年8月27日將系爭土地及建物出售予訴外人王桂秀，且
    未與其他同行合作繼續經營，伊已依民法第92條第1項之規
    定，撤銷前開受詐欺所為終止契約之意思表示，則兩造間委
    託銷售契約仍屬存續。依委託銷售契約書第10條第1款之約
    定，委託期間，上訴人自行將委託標的出售，視為伊已完成
    仲介之義務，上訴人仍應支付買賣總價款百分之二之服務報
    酬，並應全額一次付予伊，扣除上述所交付之12萬元，上訴
    人尚應給付伊128萬元等情，依契約之法律關係，求為命上
    訴人如數給付及加付法定遲延利息之判決。並聲明：上訴駁
    回。
二、上訴人抗辯則以：
（一）伊雖曾於93年6月23日委託被上訴人銷售系爭土地及建物
      ，惟因被上訴人銷售不力，伊又變更單純出售不動產而改
      為將房地售出後與買受者合作經營飯店事業之計劃，乃經
      被上訴人同意，由伊給付12萬元作為提早終止合約之代價
      ，兩造合意於93年8月26日終止委託銷售契約書。
（二）於委託銷售契約終止後即93年8月27日，始將系爭土地及
      建物出售予訴外人王桂秀（以甲○○為登記名義人），而
      王桂秀之姊乙○○即係伊先前所稱欲合作經營之對象，故
      被上訴人主張伊係於委託銷售期間內出售系爭土地及建物
      ，依契約書第10條第1款仍應支付仲介報酬，顯屬無理。
（三）依委託銷售契約書第5條約定，買賣成交時，被上訴人始
      取得按成交總價百分之二計算之服務報酬，核其性質應屬
      媒介居間。被上訴人既從未與買受人接觸洽談過委託銷售
      之系爭土地及建物買賣事宜，系爭土地及建物買賣契約之
      成立亦非被上訴人媒介而成立，依民法關於居間規定之法
      律精神，被上訴人訴請居間報酬，實屬無理。
（四）縱認被上訴人撤銷終止契約之意思表示有效，然兩造訂立
      之委託銷售契約書，係屬定型化契約，依該契約書第10條
      第1款之約定，顯然排除民法第568條第1項居間報酬請求
      權須待契約因報告或媒介成立始確定發生之任意規定，且
      該條款違反誠信原則，對消費者顯失公平，則依消費者保
      護法第12條第1項、第2項第2款之規定，解釋上應屬無效
      。
（五）上訴人與王桂秀就系爭房地達成之價金為4950萬元，此有
      以王桂秀名義（乙○○為介紹人）訂立之不動產買賣契約
      書私契足憑。故退而言之，被上訴人主張縱然有理，依契
      約書第5條第1項約定，得請求成交總價款百分之二即99萬
      元仲介報酬，扣除已付12萬元，僅得請求87萬元。
（六）並聲明：1、原判決廢棄。2、被上訴人在第一審之訴駁回
      。
貳、兩造不爭執之事實：
一、上訴人於93年6月23日委託被上訴人銷售系爭土地及建物，
    委託銷售價格為7千萬元，委託銷售期間自93年6月26日起至
    94年1月1日止。
二、依委託銷售契約書第5條約定，買賣成交者，甲方（即上訴
    人）同意給付乙方（即被上訴人）成交總價款百分之二之服
    務報酬。
三、兩造於93年8月26日合意終止本件委託銷售契約書，並於同
    年10月5日簽立協議書。
四、被上訴人業已收受上訴人所交付之12萬元。
五、被上訴人嗣於94年3月4日以郵局存證信函通知上訴人：
    93年10月5日簽立之解除銷售委任協議書係被誤導，不予承
    認。
    上開兩造不爭執之事實，並有委託銷售契約書、協議書、支
    出證明單各一件為證，經本院採為判決之基礎。
、得心證之理由：：
    本件兩造之爭執點厥為：
    (一)被上訴人就系爭委託銷售契約所為終止之意思表示，是否
      係因上訴人詐欺所致而得撤銷？
    (二)系爭房地在93年8月27日出售之總價額為若干？又本件買
      賣之完成，並非由於被上訴人之居間仲介，是否能請求報
      酬？
    (三)委託銷售契約第10條第1款之約定是否有違反消費者保護
      法第12條第1項、第2項第2款之規定？經查：
一、被上訴人撤銷終止委託銷售契約之意思表示為有理由：
（一）按因被詐欺或被脅迫而為意思表示者，表意人得撤銷其意
      思表示，民法第92條第1項前段定有明文。次按民法上所
      謂詐欺，係欲相對人陷於錯誤，故意示以不實之事，令其
      因錯誤而為意思之表示，最高法院56年度台上字第3380號
      判例參照。
（二）由兩造簽立之協議書記載：「‧‧‧今甲方（即上訴人）
      因須與其他同行合作繼續經營故停止出售該標的。經甲方
      支付新台幣12萬元予乙方（即被上訴人）後，雙方同意終
      止委託關係‧‧‧」觀之，被上訴人確係因上訴人表示欲
      與其他同行合作繼續經營而不願出售系爭土地及建物，始
      同意終止本件委託銷售契約。惟上訴人卻旋於兩造終止契
      約之翌日即93年8月27日將系爭土地及建物出賣予第三人
      ，且於終止契約後亦全無與其他同行合作繼續經營系爭土
      地及建物之作為，此業據上訴人自承在卷（見原審卷第61
      頁），並有不動產買賣契約書一份在卷可稽，足認被上訴
      人確係因上訴人偽以與其他同行合作繼續經營系爭土地及
      建物之不實事實，致其陷於錯誤，而同意終止本件委託銷
      售契約。被上訴人自可依民法第92條第1項前段，撤銷該
      終止委託銷售契約之意思表示。
二、被上訴人得依委託銷售契約請求上訴人給付居間報酬。惟上
    訴人與訴外人王桂秀就系爭房地達成之價金為4950萬元。
（一）承前所述，被上訴人既撤銷終止委託銷售契約之意思表示
      ，兩造間之委託銷售契約關係即行已回復。依委託銷售契
      約第10條第1款約定，委託期間內，上訴人自行將委託標
      的出售者，視為被上訴人已完成仲介之義務，上訴人仍應
      支付第5條約定之服務報酬（即成交總價款百分之二），
      並應全額一次付予被上訴人；是上訴人於委託銷售期間即
      93年8月27日，自行將系爭土地及建物出售予第三人，已
      構成上開委託銷售契約第10條第1款之事由，被上訴人據
      此請求上訴人應給付約定之服務報酬即成交總價款之百分
      之二，自屬有據。
（二）至於上訴人雖一再抗辯系爭土地及建物買賣契約之成立，
      並非被上訴人之努力所致，本於居間契約之精神，被上訴
      人並無請求報酬之權利云云。然本件係因上訴人違反契約
      約定，規避被上訴人之仲介，自行與第三人訂立買賣契約
      所引起。且由本件委託銷售契約第10條之約定觀之，其精
      神與民法第101條第1項之規定若合符節，旨在事前降低契
      約當事人違約之意圖、以及違約情事發生時減免損害舉證
      之不易。是被上訴人所請求者，乃依據委託銷售契約，於
      上訴人違反契約時所應負擔之責任，與居間報酬尚屬有別
      ，上訴人執此抗辯，尚無可採。
（三）惟本件上訴人與訴外人王桂秀就系爭房地買賣所達成之價
      金為4950萬元，業經證人乙○○、丙○○、甲○○供證屬
      實，並有不動產買賣契約書為憑。至被上訴人於原審提出
      之不動產買賣契約書（載明系爭房地買賣之總價為6510萬
      元），據證人甲○○證稱：該份契約書係原先談的契約，
      包括裝潢費用，總價額才是6510萬元，後來沒有談成等語
      。足見系爭房地買賣成交之總價額為4950萬元無訛，被上
      訴人此部分之主張，尚非可取。又上訴人在原審雖對被上
      訴人於原審提出之不動產買賣契約書（證物）表示無意見
      ，然並非針對被上訴人主張系爭房地買賣之總價為6510萬
      元之事實為之，尚難認為上訴人就該項事實業已自認。
三、委託銷售契約第10條第1款並未違反消費者保護法第12條第1
    項、第2項第2款之規定：
（一）按定型化契約中之條款與其所排除不予適用之任意規定之
      立法意旨顯相矛盾者，推定其顯失公平；又定型化契約中
      之條款違反誠信原則，對消費者顯失公平者，無效，消費
      者保護法第12條第1項、第2項第2款固有明文規定。
（二）本件被上訴人為以提供不動產仲介服務之企業經營者，兩
      造間簽立之委託銷售契約書係被上訴人公司為與不特定多
      數消費者訂立同類型契約之用，預先擬定之契約書面，屬
      消費者保護法第2條第7款所稱之定型化契約，自有消費者
      保護法相關規定之適用，合先敘明。
（三）而現代社會中，個人日常生活因有大量之締約需求，倘就
      所有契約均要求由交易雙方個別商議，於交易速度與締約
      成本上勢不可行，定型化契約即係因應現代交易型態所產
      生之締約方式。申言之，定型化契約係現代社會必需之交
      易方式，並非僅因企業經營者單方面利益考量而採行之制
      度，其本質仍係雙方意思合致而訂立之契約。而私法自治
      、契約自由仍為我國民法之基石，蓋自由市場提供締約雙
      方充分選擇締約對象、締約條件之機會，締約雙方於理性
      判斷下均會追求自身最大利益，雙方意思表示合致而締結
      之契約將達成雙方最大利益，於此前提下，公權力無須過
      度介入，否則反將因管制措施妨害最大利益之達成，至於
      個別當事人因自身疏忽等情況，致以較差之條件締約，除
      符合其他法定要件（如：得撤銷）外，亦不得據以主張不
      受契約之拘束，此由民法對一般法律行為，僅在有違反強
      行規定或公序良俗，始例外認為無效，否則均允當事人自
      由形成一節即明。於定型化契約中，因考量締約地位、資
      訊之不對等，法律特別擴大司法機關介入規制之程度，於
      定型化約款有違反誠信原則，對消費者顯失公平之情況時
      ，亦使其歸於無效（消費者保護法第12條參照）。然除有
      前開情事者外，仍應回歸私法自治、契約自由之原則，對
      契約之效力予以尊重。
（四）本件上訴人抗辯：依委託銷售契約書第10條第1款之約定
      ，於委託期間內，縱由上訴人之努力將委託銷售標的物出
      售，被上訴人亦得請求報酬之條款，顯然排除民法第568
      條第1項居間報酬請求權須待契約因報告或媒介成立始確
      定發生之任意規定，且該條款違反誠信原則，對消費者顯
      失公平，應解釋為無效云云。然查：
    １、系爭委託銷售契約第10條第1款雖約定：委託期間內，
        上訴人自行將委託標的出售者，視為被上訴人已完成仲
        介之義務，上訴人仍應支付約定之服務報酬等語。惟現
        今不動產交易市場，因資訊之公開性不足，或因不動產
        交易之技術性、專業性、高價性，及交易需配合金融機
        構之資金融貸業務與不動產登記事項，乃經由仲介業者
        居間並提供交易過程之協助，消費者則藉以減省買賣不
        動產過程中所需支出之勞力與時間。由於上開不動產交
        易之特殊性，仲介業者與消費者始約定，買賣成交時，
        由消費者支付仲介業者一定之報酬，作為仲介業者努力
        促成買賣完成之對價，如於委託期間內，買賣無法成交
        ，則由仲介業者自行吸收所有行銷費用與成本，惟以消
        費者拋棄委託銷售期間內之自行出售權為對價。是兩造
        為系爭約定，一方面可避免仲介公司投入之心力付諸流
        水，另一方面則藉以避免客戶惡意圖免給付仲介費，並
        無不公平或不當限制消費者權益之處。
    ２、況系爭條款核其性質及目的應屬損害賠償總額預定之違
        約金，並無排除民法第568條第1項居間報酬請求權之任
        意規定，是上訴人辯稱本件委託銷售契約第10條第1款
        之約定，違反消費者保護法第12條第1項、第2項第2款
        之規定而無效云云，自非可採。
四、綜上所述，被上訴人本於委託銷售契約之法律關係，請求上
    訴人給付128萬元，及自民國94年1月22日起，至清償日止按
    週年利率百分之五計算之利息，於87萬元及自94年1月22日
    起算之法定遲延利息部分，為有理由，應予准許。逾此所為
    請求，為無理由，應予駁回。原審就超過上開應准許部分，
    為上訴人敗訴之判決，自有未洽。上訴意旨就此部分指摘原
    判決不當，求予廢棄改判，為有理由。至於上開應准許部分
    ，原審判命上訴人給付，核無違誤，上訴意旨，就此部分，
    仍執陳詞，指摘原判決不當，求予廢棄，為無理由，應駁回
    其上訴。兩造其餘攻擊防禦方法及證據資料與判決基礎不生
    影響，毋庸再予審酌。又被上訴人於本院言詞辯論時提出之
    錄音帶譯文，依民事訴訟第276條之規定，亦不予審酌，併
    予敘明。
肆、據上論結，本件上訴為一部有理由，一部無理由，依民事訴
    訟法第450條、第449條第1項、第79條但書，判決如主文。
中　　華　　民　　國　　94　　年　　10　　月　　28　　日
                        審判長法  官  林大洋
                              法  官  賴淳良
                              法  官  湯文章
以上正本係照原本作成。
本件不得上訴。
                              書記官  陳淑芬
中　　華　　民　　國　　94　　年　　10　　月　　28　　日
